臺灣高等法院民事判決　　　　　　　　　　　　　　九十三年度上易字第七三九號
　　上　訴　人　乙○○
　　　　　　　　戊○○
　　兼 右二 人
　　法定代理人　甲○○
　　共　　　同
　　訴訟代理人　柯士斌律師
　　複 代理 人　周相甫律師
　　　　　　　　蘇千晃
　　被 上訴 人　丙○○
　　　　　　　　庚○○
　　　　　　　　丁○○
　　　　　　　　己○○
　　共　　　同
　　訴訟代理人　黃丁風律師
　　　　　　　　黃雅羚律師
右當事人間請求清償債務事件，上訴人對於中華民國九十三年六月三十日台灣基隆地
方法院九十二年度訴字第四二０號第一審判決提起上訴，經本院於九十三年十一月二
十九日言詞辯論終結，茲判決如下：
    主      文
原判決關於命上訴人連帶給付各被上訴人，均於超過新台幣拾捌萬參仟玖佰拾玖元及
利息部分，與訴訟費用之裁判除確定部分外廢棄。
右廢棄部分被上訴人在第一審之訴及其假執行之聲請駁回。
其餘上訴駁回。
第一、二審訴訟費用除確定部分外由上訴人連帶負擔三分之二，餘由被上訴人負擔。
    事      實
甲、上訴人方面：
一、聲明：
  (一)原判決不利上訴人部分廢棄。
  (二)右廢棄部分，駁回被上訴人在第一審之訴及假執行之聲請。
二、陳述：除與原判決記載相同者外，補稱略以：高宏昇之所以僅將款項匯入被上訴
    人丁○○、庚○○之帳戶，而非個別匯入丙○○、高宏黛及己○○之帳戶，實係
    伊等未應高宏昇之要求提供帳號之故，然從高宏昇仍依每人應得之數額分次匯入
    ，仍可證明上訴人所言不虛，否則何須分別匯款。而高宏昇依高德海之指示預先
    分配遺產，係密集在九十一年七月十七日及同年七月二十五日二天，且七月二十
    五日分配畢十天後，高德海即過逝，更足徵高德海明知自己時日不多，而指示高
    宏昇於上開時日預作遺產分配之事實為實在。
三、證據：援用原審所提立證方法。
乙、被上訴人方面：
一、聲明：上訴駁回。
二、陳述：除與原判決記載相同者外，補稱略以：
  (一)否認上訴人所稱遺產的預留分配，殯葬費是由高德海生前借給簡寶秀的新台幣（
    以下同）三十萬元加上丁○○名義聲請的勞保給付，合計四十幾萬元支應，實際
    殯葬費只有支出三十七萬多元，並非上訴人所稱五十七萬餘元，其餘額已經交給
    被上訴人庚○○作百日支出，上訴人的被繼承人高宏昇未支付殯葬費用，醫療費
    用亦係由高宏黛所支出，高宏昇並無支出。
  (二)高宏昇赴大陸娶上訴人甲○○為妻，高德海耗用六十萬元，高德海於八十九年十
    二月四日將名下新購買價值二百十萬元之基隆市○○街七二五號二樓房地贈與高
    宏昇，又於同年月十三日將原登記為高宏昇、丁○○共有之基隆市○○街七三五
    號二樓房地，關於丁○○所有之二分之一權利贈與高宏昇；被上訴人庚○○於八
    十八年十二月二十四日，依高德海指示自台灣銀行帳戶內撥轉九十九萬元至高宏
    昇帳戶，前開九十九萬元，加上高德海為高宏昇墊付和解書即借款書第二條約定
    高宏昇應給付三萬元予庚○○之一萬元，合計一百萬元，原係向被上訴人丙○○
    借款，既係借款不還，實質上係自高德海取得一百萬元無異，其中各三十萬元係
    高德海要庚○○保管，供丙○○、高宏黛、丁○○結婚費用，另十萬元交庚○○
    留供高德海死亡後祭拜袓先之用。高德海於八十九年五月間，再匯交一百萬元予
    庚○○，庚○○將其中九十萬元以定期存款存於上海銀行基隆分行，高宏昇於前
    開定存到期或將定存結清，悉數匯自伊個人之帳戶，是高宏昇實質上又自高德海
    取得九十萬元 (如包括利息者，應不止上開數額)。則前開五筆高宏昇自高德海
    取得之財物 (不動產及現金)計達七百七十萬元，現金部分亦達二百五十萬元。
    如此分配財產，自非公平，益見為預為分配遺產之情事。
三、證據：援用原審所提立證方法。
    理      由
一、被上訴人主張：伊之被繼承人高德海於民國九十一年八月四日去世，乃上訴人之
    被繼承人高宏昇未經全體繼承人同意，即盜用高德海之存摺及印章，於同年月五
    日將高德海在海洋大學郵局之定期存單提前解約，將全部存款連同利息合計一百
    十七萬五千八百十一元轉存入高宏昇之郵局帳戶內。又於同年月九日提領高德海
    儲存於基隆和平島郵局之二十九萬八千五百元存款，及在臺灣銀行存款五千二百
    元，共計領取一百四十七萬九千五百十一元。上開高德海所留遺產本應由其繼承
    人即妻庚○○，與子女丙○○、高宏黛、丁○○、己○○及高宏昇，按應繼承分
    各六分之一分配，卻遭高宏昇擅自領取，其所為已侵害被上訴人之應繼財產，致
    被上訴人各受有財產上之損害二十四萬六千五百八十五元，應負損害賠償之責。
    高宏昇嗣已於九十二年六月四日死亡，上訴人為高宏昇之繼承人，依法應對其被
    繼承人高宏昇所負之債務，負連帶給付責任。為此，依侵權行為及繼承之法律關
    係，求為命上訴人連帶給付被上訴人丙○○、庚○○、丁○○、己○○各二十四
    萬六千五百八十五元，及自九十一年八月九日起至清償日止，按年息百分之五計
    算利息之判決（又被上訴人丙○○於原審另主張上訴人之被繼承人高宏昇身前向
    伊借款一百萬元未獲清償，爰另依消費借貸及繼承法律關係，請求上訴人連帶返
    還借款一百萬元及利息，經原審駁回丙○○之訴，未據丙○○聲明不服，已告確
    定）。
二、上訴人則以：伊父高宏昇與被上訴人之被繼承人高德海，於九十一年七月間因身
    罹重症，自知時日無多，乃以妻子、子女、子女之配偶、孫子各得三十萬元之方
    式分配其財產，故丙○○、庚○○、丁○○，與上訴人三人，及訴外人高宏黛、
    高宏昇各可得三十萬元。又因高宏黛尚未購屋，故多給一百萬元，丁○○則已有
    論及婚嫁之女友，亦多分配三十萬元予丁○○之女友，並給與一百十五萬元作為
    娶妻之用。另己○○名義上雖為高德海之女，然非高德海所親生，故高德海僅給
    予十萬元，並委託同住之長子高宏昇於九十一年七月十七日，自臺灣銀行帳戶分
    別匯款三十萬元、三十萬元、一百十五萬元予丁○○，另於同年月二十五日匯款
    三十萬元、一百萬元予丁○○轉交高宏黛。再於同日自高德海之基隆和平島郵局
    帳戶內提領十萬元、三十萬元及三十萬元，予己○○、丙○○及庚○○。至高宏
    昇與上訴人三人合計應得之一百二十萬元，因當時高德海所有面額一百十五萬五
    千一百二十二元定期存單，於九十一年九月七日即將到期，高宏昇認於到期日再
    為提領應屬無礙，始未於匯款或轉存款項予被上訴人之同時提領，故高宏昇於高
    德海九十一年八月四日去世後，由高宏昇所提領之一百四十七萬九千五百十一元
    ，其中一百二十萬元係上訴人與高宏昇分配高德海財產之所得，其餘則作為高德
    海之醫療與喪葬費用，實無侵占高德海之遺產致被上訴人受損害之情事等語，資
    為抗辯。
三、被上訴人主張伊等、高宏黛與上訴人之被繼承人高宏昇之共同被繼承人高德海，
    於九十一年八月四日去世，乃高宏昇擅於九十一年八月五日將高德海之海洋大學
    郵局定期存單提前解約，並將全部存款連同利息計一百十七萬五千八百十一元轉
    存入所有之郵局帳戶內。又於同年月九日提領高德海在基隆和平島郵局存款二十
    九萬八千五百元，與在臺灣銀行存款五千二百元，以上共計領取一百四十七萬九
    千五百十一元。高宏昇嗣於九十二年六月四日死亡，上訴人為高宏昇之繼承人之
    事實，業據提出臺灣銀行光碟櫃歷史明細查詢系統、高德海基隆和平島郵局郵政
    存簿儲金簿、郵政定期儲金存單、郵政定期儲金轉存申請書、高宏昇海洋大學郵
    局郵政存簿儲金簿、郵政存簿儲金提款單影本各一份、高宏昇繼承系統表、高德
    海繼承系統表、死亡證明書影本二份、戶口名簿、
    第六頁至二八頁），並為上訴人所不爭執，可信實在。被上訴人又主張上訴人之
    被繼承人高宏昇，未經全體繼承人同意，盜用其被繼承人高德海之存摺及印章，
    領取前開款項後侵占入己，所為已侵害被上訴人之應繼財產等情，則為上訴人所
    否認，並以前揭情詞置辯。經查：
  (一)高德海設於臺灣銀行基隆分行第000000000000號帳戶，於九十一年
    七月十七日分別轉帳一百十五萬元、三十萬元、三十萬元，另於九十一年七月二
    十五日則再轉帳三十萬元、一百萬元至丁○○帳戶，有臺灣銀行基隆分行九十二
    年十二月八日基隆營字第○九二○○○八五四三一號函附取款憑條、存入憑條在
    卷可按（見原審卷第八五頁至第九五頁）。又高德海設於基隆和平島郵局帳戶，
    於九十一年七月十七日經分別提領現金十萬元、三十萬元、三十萬元，並存入庚
    ○○帳戶內，亦有高德海郵局存簿帳戶明細（見原審卷第四四頁），且為被上訴
    人所不爭執（見本院卷第五三頁）。而被上訴人亦自承丁○○、丙○○、高宏黛
    自前開匯款中各取得三十萬元作為結婚費用，庚○○亦取得三十萬元，另前開匯
    款中之一百十五萬元為丁○○所取得，一百萬元則由高宏黛取得等情（見本院卷
    第九二頁），經核與上訴人主張丙○○、庚○○、丁○○、高宏黛每人分配得三
    十萬元，丁○○、高宏黛另分別再取得一百十五萬元、一百萬元相符。而金錢帳
    款之轉匯付，其理由固屬萬端，不一而足，然前揭款項為數不少，均在高德海生
    前完成匯付，且入帳之帳戶均同為高德海之繼承人，轉帳後亦未見得款之人異議
    ，則上訴人所辯高宏昇前揭就高德海之帳戶款項之轉帳，係經高德海生前財產分
    配指示而為，已非全然無稽。
  (二)上訴人雖未能證明前開匯款中有三十萬元確係交付予丁○○之女友，另十萬元交
    付予己○○，及高宏昇於高德海過世後所領取金額中之一百二十萬元為上訴人三
    人及高宏昇合計分得之財產。然查，前開匯款中除被上訴人所自承由丙○○、庚
    ○○、丁○○、高宏黛每人各分配得三十萬元，丁○○、高宏黛另分別又取得一
    百十五萬元、一百萬元外，其餘三十萬元、十萬元確係匯給丁○○、庚○○。而
    高德海帳戶存款於高宏昇匯給丁○○、庚○○前開金額後，尚餘一百四十七萬餘
    元，足供高宏昇及上訴人每人各三十萬元合計一百二十萬元之分配。而高德海去
    世後，其喪葬費用來源，有高宏昇承受高德海對訴外人簡寶秀之三十萬元借款債
    權，而交出之三十萬元，為被上訴人所自承（見本院卷第九三頁）。另關於高德
    海之喪葬費用，其中棺木及殯儀館的費用約十幾萬元；亡者二樓房子紙紮費用一
    萬五千元，係由高宏昇所支付，亦經處理高德海喪葬事宜之證人游祥輝、陳柳淵
    結證在卷（見原審卷第一三四頁、一三六頁），再參以被上訴人復自承：「高德
    海為免伊之承諾未能實現，雖病已甚重，要高宏昇依其指示由銀行及郵局之存款
    ，按上開款額匯交，高宏昇依指示為如左之匯款‧‧‧」等情（見本院卷第九二
    頁），上訴人所辯高德海其餘定期存單解約所得及其他帳戶所餘款項之一百四十
    七餘萬元，除由上訴人與高宏昇合計應分配一百二十萬元外（按上訴人得否受分
    配高德海財產，另詳如後述），其餘用於處理高德海之殯葬費用，亦非無據。
  (三)被上訴人雖辯稱前開九十一年七月十七日郵局匯款中之二筆三十萬元，及一筆十
    萬元款項，除其中一筆三十萬元係給予庚○○做為生活費，為兩造所不爭執外，
    另一筆三十萬元係給予己○○作為學費，一筆十萬元則係作為他日祭祀用，並非
    上訴人所稱係分配高德海之財產三十萬元予丙○○，十萬元予己○○。另前開丁
    ○○所得一百十五萬元，則係高德海於八十九年十二月十三日要將丁○○名下基
    隆市○○街七三五號二樓房屋應有部分二分之一贈與高宏昇，允諾以一百五十五
    萬元補償丁○○，非所稱給予丁○○娶妻之用，乃高宏昇未按高德海之指示足額
    匯款，僅匯款一百十五萬元。又高宏黛所得一百萬元，係八十四、五年間高宏黛
    曾支付高德海回大陸探親費用五十萬元，及自八十九年起照顧高德海之支出，高
    德海表示願意補償高宏黛一百萬元，非上訴人所稱給予購屋費用而多予分配等語
    。惟查，被上訴人所辯高宏昇所以匯付丁○○一百十五萬元，係因高德海前將登
    記丁○○名下前揭不動產應有部分二分之一贈與高宏昇，而對丁○○之補償；所
    以匯付高宏黛一百萬元，係為補償高宏黛前支付伊回大陸探親及對伊照顧多所支
    出之補償等情，並未據舉證證明。且高德海既係將所有登記於丁○○名下之不動
    產應有部分二分之一贈與高宏昇，又何需給予丁○○補償？況縱認對於丁○○、
    高宏黛另再取得之一百十五萬元、一百萬元，兩造所稱原因背景雖有不同，但本
    質上同高德海對其財產之分配處理，自難認非高德海身前所為財產之分配。再參
    酌本件如非高德海身前有計畫分配其財產，何以丙○○、庚○○、丁○○、高宏
    黛每人恰各受配三十萬元，而丁○○、高宏黛另分別獲配一百十五萬元、一百萬
    元，且於高德海未去世前未見繼承人有異議？高德海於過世前既已指示就其財產
    為分配，且高宏昇確業已依高德海之指示匯款，則己○○如依被上訴人所稱係取
    得三十萬元作為學費，適足認符合高德海係依每人三十萬元方式分配其財產，縱
    如係上訴人所稱因己○○非高德海所親生，故只獲配十萬元，亦與常情亦無不符
    等情，則上訴人主張高宏昇係依高德海生前指示，分配其財產，自可採信。
  (四)被上訴人雖另辯稱前開款項之分配，為高德海生前處分其財產之行為，並非就遺
    產預為每人三十萬元分配等語。然查，前開款項之分配集中在高德海死亡前之九
    十一年七月十七日與同年月二十五日匯款，與高德海前將坐落基隆市○○街七二
    五號二樓房地，及基隆市○○街七三五號二樓房地贈與高宏昇，及被上訴人所指
    稱高宏昇取得之結婚費用六十萬元、存款一百萬元、九十萬元之情形不同。且依
    被上訴人所稱高宏昇與被上訴人間對高德海財產之爭執情形以觀，高德海倘未於
    臨終前就其財產為一次分配，豈非徒使其繼承人在其身故後對其財產爭論不休，
    亦違背其於九十一年七月間財產分配之原意，故被上訴人此部分所辯，並不可採
    。至被上訴人又辯稱被上訴人丁○○取得之一百十五萬元為房地補償款一百五十
    五萬元之一部分，因當時高宏昇稱沒有那麼多錢，故少匯四十萬元乙節。經查高
    宏昇匯款當時高德海尚未死亡，高德海對其存款金額自應瞭若指掌，倘為高宏昇
    少匯四十萬元，何以丁○○並未要求高德海或高宏昇補足，且前開一百十五萬元
    係於九十一年七月十七日自高德海台灣銀行帳戶匯款，高宏昇尚於同年月二十五
    日自高德海台灣銀行帳戶匯款一百三十萬元予丁○○，顯然並非無存款。被上訴
    人此部分所辯，亦無可採。
四、惟查，高宏昇於高德海生前依指示分配其財產，固如前述，其除高宏黛、丁○○
    另有其他因素而多給予分配外，其餘庚○○（配偶）、高宏昇（長子）、丙○○
    （長女）、丁○○（次男），各獲分配各三十萬元，至己○○依上訴人所稱係因
    非高德海所親生，故僅獲配十萬元。顯見高德海就其配偶與子女，除所稱非親生
    之己○○外，原則上各分配給予三十萬元。上訴人雖主張高宏昇之配偶即上訴人
    甲○○（長媳）、乙○○（長孫）、戊○○（次孫）亦各獲分配三十萬元，然為
    被上訴人所否認。經查於高宏昇經指示為財產分配時，上訴人並非與被上訴人同
    為高德海之法定繼承人，而上訴人既未另舉證證明伊等亦同各獲分配三十萬元，
    或另有應獲分配之法律上之理由，其此部分主張，並不可採。
五、再查訴外人簡寶秀前積欠高德海借款三十萬元，高德海死亡後，簡寶秀與高宏昇
    約定由高宏昇承受債權，並由高宏昇提出三十萬元以充作高德海之喪葬費用，為
    兩造所不爭執。另高宏昇於高德海死亡後自高德海之帳戶共領取一百四十七萬九
    千五百十一元，亦為上訴人所自承，其中三十萬元為高宏昇自高德海所分配之財
    產，並如前述，因此高德海所留遺至此尚有一百四十七萬九千五百十一元。茲查
    上訴人主張高宏昇曾為高德海支付醫療費、看護、營養品費共九萬元，應予扣抵
    等情，為被上訴人所否認，其亦未據上訴人舉證證明，並不可採。上訴人又主張
    高宏昇為高德海支出殯葬費包括(一)造墓費用十六萬八千元(二)棺木及殯葬儀式、毛
    巾費用十三萬四千元(三)餐飲費用一萬六千元(四)誦經、紙紮費用九萬二千元(五)手尾
    錢八萬元，合計四十九萬元，應予扣抵等情，雖據舉證人游祥輝、陳柳淵為證，
    游祥輝並提出收據二紙（見原審卷第一四○、一四一頁）。但被上訴人僅承認高
    宏昇實際支付殯葬費三十七萬六千元（見本院卷第九四頁），並辯稱手尾錢非高
    宏昇所支付等語。經查，上訴人就手尾錢八萬元係由高宏昇所支付之事實，未據
    舉證證明。而證人游祥輝證稱高宏昇支付棺木及殯儀館費用約十幾萬元，陳柳淵
    亦僅證稱高宏昇支付紙紮一萬五千元，合計未逾被上訴人所自認之三十七萬六千
    元。而就高宏昇支付逾三十七萬六千元以外之殯葬費，上訴人迄未舉證以實其說
    ，上訴人主張高宏昇實際支付殯葬費用四十九萬元，並不可採。準此，高宏昇計
    支付殯葬費用三十七萬六千元，自可認定。從而，前揭高德海所留遺一百四十七
    萬九千五百十一元，應再扣除高宏昇所支付之殯葬費三十七萬六千元，其餘款為
    一百十萬三千五百十一元。
六、按「兄於父之繼承開始時，即已自命為唯一繼承人，而行使遺產上之權利，即係
  　侵害弟之繼承權」（最高法院二十九年上字第一五○四號判例意旨參照）。又因
    故意或過失，不法侵害他人之權利者，負損害賠償責任，為民法第一百八十四條
    第一項所明文規定，而人身權與財產權均得為侵權行為之標的，則兼具人身權與
    財產權之繼承權，亦非不得為侵權行為之對象，倘有繼承權遭受不法侵害，除得
    依同法第一千一百四十六條第一項規定，請求回復繼承權外，尚得依侵權行為法
    則，請求損害賠償，殊無疑義。本件被上訴人之被繼承人高德海於九十一年八月
    四日死亡，扣除殯葬費用後，尚餘一百十萬三千五百十一元，於九十一年八月五
    日、同年月九日轉入高宏昇帳戶，而為高宏昇據為己有，已侵害其餘繼承人之繼
    承權利，被上訴人請求以金錢賠償其損害，及自損害發生時即高宏昇最後領取存
    款之九十一年八月九日起至清償日止，按週年百分之五計算之法遲延利息，自屬
    有據。
七、末按，繼承人自繼承開始時，除民法另有規定外，承受被繼承人財產上之一切權
    利、義務；繼承人對於被繼承人之債務，負連帶責任，民法第一千一百四十八條
    前段、第一千一百五十三條第一項分別定有明文。依上所述，被上訴人被繼承人
    高德海於生前分配財產後，扣除喪葬費用支出，尚餘一百十萬三千五百十一元，
    而高德海之繼承人共有六人，高宏昇侵害被上訴人之繼承權，每人應繼分為六分
    之一，即十八萬三千九百十九元（0000000÷６＝0000000捨五入
    ），上訴人為高宏昇之法定繼承人，又於高宏昇死亡後，未聲明拋棄或限定繼承
    ，就高宏昇之債務自應負連帶責任。從而，被上訴人依據侵權行為及繼承之法律
    關係，請求上訴人連帶給付被上訴人各十八萬三千九百十九元，及自九十一年八
    月九日起至清償日止之法定利息，為有理由，應予准許，逾此部分之請求，則不
    應准許。
八、綜上所述，被上訴人請求上訴人連帶給付各給付十八萬三千九百十九元，及自九
    十一年八月九日起至清償日止，按週年利率百分之五計算之五計算之利息，應予
    准許。原審於此範圍判命上訴人連帶給付，並依兩造聲請，酌命提供相當之擔保
    ，宣告假執行或免為假執行，並無不合。上訴意旨指摘原判決此部分不當，求予
    廢棄改判，為無理由，應予駁回。至被上訴人逾此部分之請求，不應准許，原審
    判命連帶給付，容有未合。上訴意旨指為不當，求予廢棄改判，為有理由，應由
    本院予以廢棄改判。又兩造其餘攻擊防禦方法，經核與勝負之判斷無關，故未予
    一一審酌論列，應予說明。
九、據上論結，本件上訴為一部有理由，一部無理由，依民事訴訟法第四百四十九條
    第一項、第四百五十條、第七十九條、第八十五條第一項前段、第二項，判決如
    主文。
中　　　華　　　民　　　國　　九十三　　年　　十二　　月　　　十三　　　日
                              民事第二庭
                                  審判長法  官  張　耀　彩
                                        法  官  黃  嘉  烈
                                        法  官  王　仁　貴
正本係照原本作成。
不得上訴。
中　　　華　　　民　　　國　　九十三　　年　　 十二 　　月　　 十四 　　日
                                        書記官  鄭　兆　璋
